臺灣高等法院刑事判決
108年度上訴字第1671號
上訴人  即 
自  訴  人  林秀旻
自訴代理人  周詩鈞律師
            郭瑋萍律師
被      告  馬在勤



選任辯護人  陳佳雯律師
被      告  林原廣





上列上訴人因被告等偽造文書案件，不服臺灣臺北地方法院105
年度自字第55號，中華民國108年4月11日所為之第一審判決，提
起上訴，本院判決如下：
    主  文
上訴駁回。
    理  由
一、自訴意旨略以：自訴人甲○○前於民國99年6月4日就坐落臺北
    市○○區○○段○○段000○000○0地號土地及其上831建號（即門牌
    號碼臺北市○○區○○街00號1至4樓）建物（下稱本案房地），
    與斯時之共有人即被告乙○○、案外人莊子仁、施慶松、陳石
    明（下稱莊子仁等三人）簽訂不動產買賣契約書（下稱買賣
    契約甲），約定由自訴人以新臺幣（下同）6800萬元之價金
    向乙○○及莊子仁等三人買受本案房地，嗣其等於簽約後不願
    履約，自訴人遂對莊子仁等三人及乙○○提出請求不動產所有
    權移轉登記之訴（臺灣臺北地方法院102年度訴字第4848號
    ，下稱另案民事事件）。詎乙○○於99年7月5日另與莊子仁等
    三人訂立和解書，約定若自訴人之後買賣契約甲因故未履行
    時，乙○○得以相同契約條件購買莊子仁等三人就本案房地所
    有權之應有部分，故乙○○為私自承接買賣契約甲之條件以獲
    利，竟夥同身為律師之被告丙○○，明知丙○○未受自訴人委任
    撰發律師函，竟於不詳時、地，由丙○○以自訴人代理人之名
    義，擅自製作發文日期為99年11月12日之律師函，內容偽稱
    丙○○受任代理自訴人向莊子仁等三人及乙○○表示不願繼續履
    行該買賣契約，請求辦理解除契約相關事宜之不實事實（下
    稱律師函乙），並寄送予莊子仁等三人，使莊子仁等三人及
    乙○○均於另案民事事件提出作為證據，營造自訴人解除該買
    賣契約之假象，損及文書之正確性而足生損害於自訴人，嗣
    經另案民事事件第一審不採信律師函乙，判決乙○○及莊子仁
    等三人敗訴，另莊子仁等三人亦就乙○○、丙○○虛捏律師函乙
    之情事，對被告二人提出偽造文書等自訴案（臺灣臺北地方
    法院103年度自字第114號，下稱莊子仁等三人自訴律師函案
    ）。因認被告二人共同涉犯刑法第216、215條之行使業務上
    登載不實文書罪嫌等語。
二、按犯罪事實應依證據認定之，無證據不得認定犯罪事實，刑
    事訴訟法第154條第2項定有明文。事實之認定，應憑證據，
    如未能發現相當證據，或證據不足以證明，自不能以推測或
    擬制之方法，以為裁判基礎；認定不利於被告之事實，須依
    積極證據，苟積極證據不足為不利於被告事實之認定時，即
    應為有利於被告之認定，更不必有何有利之證據；認定犯罪
    事實所憑之證據，雖不以直接證據為限，間接證據亦包括在
    內；然而無論直接或間接證據，其為訴訟上之證明，須於通
    常一般之人均不致有所懷疑，而得確信其為真實之程度者，
    始得據為有罪之認定。另告訴人之告訴，係以使被告受刑事
    訴追為目的，是其陳述是否與事實相符，自應調查其他證據
    以資審認。倘被害人之陳述無瑕疵，且就其他方面調查亦與
    事實相符，即足採為科刑之基礎。反之，其陳述尚有瑕疵，
    在未究明前，則不得採為論罪科刑之根據，否則難認為適法
    （最高法院52年台上字第1300號、61年台上字第3099號判例
    意旨參照）。再者，自訴程序中，除刑事訴訟法第161條第2
    項起訴審查之機制、同條第3、4項以裁定駁回起訴之效力，
    自訴程序已分別有同法第326條第3、4項及第334條之特別規
    定足資優先適用外，關於同法第161條第1項檢察官應負實質
    舉證責任之規定，亦於自訴程序之自訴人同有適用（最高法
    院91年度第4次刑事庭會議決議內容參照）。是自訴人對於
    其自訴之犯罪事實，自應負有實質舉證責任。
三、自訴人認被告二人涉有上開犯行，無非係以買賣契約書甲、
    丙○○之律師登錄資料、乙○○及莊子仁等三人於另案民事事件
    提出之律師函乙、證人即自訴人之同居人林國長於另案民事
    事件第一審之證述、另案民事事件之第一審判決書、林國長
    之入出國日期證明書、自訴人繳納稅捐證明影本、莊子仁等
    三人自訴律師函案之自訴狀及乙○○之答辯一狀、乙○○於另案
    即本院101年度上訴字第994號刑事案件之答辯狀及辯護意旨
    狀、台灣印象飯店股份有限公司之公司登記資料、乙○○與莊
    子仁等三人就本案房地爭議之和解書、臺灣臺北地方法院10
    3年度重訴字第505號民事判決及該案第二審即104年度重上
    字第330號民事事件之和解筆錄等，為其論據（見原審卷㈠第
    22頁至第145頁、第263頁至第266頁，原審卷㈡第144頁至第1
    88頁、第374頁、第378頁）。
四、訊據被告二人均否認有何自訴意旨所指之犯行，丙○○辯稱：
    律師函乙確為自訴人親自委任我繕發，並沒有不實登載問題
    ，因時間久遠，我對於確切受她委任的時間已經不記得，只
    能由發函日期來推論，但從自訴人在律師函乙繕發後即取回
    買賣契約甲的第一期款100萬元來看，足證自訴人確有對買
    賣契約甲解約之事實；至林國長與自訴人為事實上夫妻關係
    並參與本案房地買賣，具利害關係，其證述顯然偏頗迴護，
    並不可採，而自訴人所提其他證據亦均不足證明我有何自訴
    意旨所指之犯行等語。乙○○則辯稱：由99年10月29日林國長
    代理自訴人到張立業律師辦公室參與買賣契約甲履約爭議的
    協調會（下稱甲案協調會）之錄音譯文，可知林國長認為本
    案房地有買貴的情形，意圖為自訴人殺價，我和莊子仁等三
    人在會中表達如果不買就解約，所以甲案協調會的結論是林
    國長與自訴人於次週決定是否繼續履約或解約，這就是她委
    任丙○○繕發律師函乙以解約之原由，自訴人確實有委託丙○○
    發律師函解約，亦已於發函解約後之99年11月30日取回100
    萬元之買賣契約甲頭期款，況自訴人並未清楚說明我是本案
    共同正犯之不法要件，全以臆測及曲解我在另案書狀之文義
    ，不能作為不利我的認定等語。
五、本院認：
（一）經查，
  １．自訴人與林國長為事實上夫妻關係，育有未成年非婚生子女
      ；本案房地於99年間為乙○○與莊子仁等三人所共有；乙○○
      與林國長認識，經接洽後，由自訴人出名與乙○○、莊子仁
      等三人於99年6月4日簽訂買賣契約甲，約定由自訴人向其
      四人買受本案房地，約定買賣總價為6800萬元，自訴人於
      簽約當日依該買賣契約第3條第1項約定，支票給付第一期
      款100萬元，而該第一期款100萬元事實上為乙○○出借予自
      訴人；乙○○及莊子仁等三人於99年9月13日完成本案房地
      之土地增值稅繳納，自訴人於99年9月19日完成買賣契約
      甲之契稅繳納；99年10月29日，林國長、被告二人、莊子
      仁等三人及案外人張立業律師，共同在張立業律師事務所
      召開甲案協調會，嗣99年11月間丙○○以記載受自訴人委託
      之意旨，繕發律師函乙，內容略以：永成法律事務所依自
      訴人委託發函，表示已於99年10月29日由林國長在張立業
      律師事務所達成協議由自訴人決定是否繼續履約，請張立
      業律師代函乙○○及莊子仁等三人有關自訴人不願繼續履行
      契約，請於文到後立即配合辦理解約事宜等語；自訴人於
      99年11月30日領回其用以給付買賣契約甲第一期款100萬
      元之支票，並將該支票返還予乙○○兌現；於自訴人102年
      間對乙○○及莊子仁等三人向臺灣臺北地方法院提起另案民
      事事件，請求其等辦理本案房地所有權之移轉登記或損害
      賠償，乙○○及莊子仁等三人於原審審理時各自提出律師函
      乙作為證據，訴訟期間本案房地於103年7月31日以買賣為
      原因移轉登記予案外人林志達，而該案經原審民事庭以10
      2年度訴字第4848號判決乙○○及莊子仁等三人應給付自訴
      人800萬1625元及其利息，乙○○及莊子仁等三人不服，提
      起上訴，經本院民事庭以104年度重上字第797號判決廢棄
      原審上開部分，並駁回自訴人在第一審之訴，自訴人不服
      ，提起上訴，經最高法院以107年度台上字第528號判決駁
      回上訴確定等情，為被告二人所不否認，並分別供陳在卷
      ，核與自訴人及自訴代理人所述情節相符，並有買賣契約
      書甲、甲案協調會之錄音譯文、丙○○之律師登錄資料、乙
      ○○與莊子仁等三人於另案民事事件各自提出之律師函乙及
      掛號郵件收件回執、自訴人領回100萬元之收據、自訴人
      簽收之100萬支票影本及另案民事事件之歷審判決書等件
      在卷可稽（見原審卷㈠第22頁至第39頁、第119頁至第139
      頁、第178頁至第187頁、第246頁至第260頁，原審卷㈡第3
      0頁至第35頁，原審102年度訴字第4848號〈下稱另案民事
      事件一審卷〉卷㈠第207頁、第233頁），此部分事實固堪認
      定。
  ２．自訴人雖堅稱並未見過丙○○，亦未委任丙○○核發律師函乙云
      云。然查：
    ⑴丙○○以證人身分於原審具結證稱：99年10月間，乙○○與林
      國長拿了莊子仁等三人委託律師發寄的一些存證信函來找
      我，林國長說這個案子買主是自訴人也就是他的太太（實
      際上兩人並非夫妻，但有共同未成年子女），自訴人是掛
      名的人頭，所有的事情都是林國長來處理，當時已經約好
      在99年10月20幾日要在張立業律師事務所召開協調會，看
      是要解約、減價、或依照買賣契約甲履行，我有陪同乙○○
      出席甲案協調會，會中林國長也表示自訴人是他太太，事
      情都是林國長在處理，當天會議沒有結論，過了約一週左
      右，確切的時間已不記得，林國長、自訴人及乙○○一起到
      我的辦公室，帶著存證信函要求我幫忙發解約的律師函，
      也就是律師函乙，發函過程我只針對林國長在解釋、說明
      ，從頭到尾沒有跟自訴人交談，因為就我的認知，自訴人
      只是買賣契約甲的掛名人頭，律師函乙的前面六、七行都
      是按他們帶來的存證信函內容繕打，大約後面三行的內容
      則是要求解約，律師函乙寫完當場印出，交由林國長閱讀
      ，自訴人也在旁，經林國長同意後就郵寄給莊子仁等三人
      ，至於要給乙○○的那份因為乙○○本人在現場，所以是直接
      交給他，我就買賣契約甲的後續沒有參與等語（見原審卷
      ㈡第350頁至第355頁）；丙○○於另案民事事件亦證稱：99
      年間乙○○介紹林國長、自訴人給我認識，後來在99年10月
      中旬，乙○○及林國長拿了三、四封存證信函問我該如何處
      理，希望我陪同出席99年10月29日之甲案協調會，協商本
      案房地繼續買或如何解決，自訴人沒有出席甲案協調會，
      會後結論就是訂一個時間讓自訴人決定她要繼續履約或解
      除買賣契約甲，過了大約一週，乙○○帶林國長與自訴人到
      我的事務所，表示他們決定不買了、要解約，委託我繕發
      律師函，所以我就製作律師函乙，內容就是要解約，當時
      整個洽談過程都是林國長與我在談，自訴人坐在旁邊沒有
      講話，林國長表示自訴人只是掛名，自訴人也有聽到林國
      長表示要解除該買賣契約，我做的所有說明自訴人也都有
      在場聽聞等語（見另案民事事件一審卷㈠第137頁反面至第
      139頁）。上開丙○○所證核與乙○○以證人身分於原審具結
      證稱：我認為自訴人是林國長的太太，我都稱自訴人為大
      嫂，發律師函乙前，因為我與林國長、莊子仁等三人約好
      要去張立業律師那邊碰面討論是否要繼續買本案房地的事
      情，所以我與林國長去找丙○○律師，請他陪同前往張立業
      律師事務所協商，協商當天自訴人沒有到場，討論過程中
      ，莊子仁等三人曾表達不想進行這個交易，離開張立業律
      師事務所時，林國長就說不買了，他認為是買方不要買，
      而非出賣人不賣，林國長買本案房地時曾跟我借了100萬
      元支付訂金，林國長準備要把100萬元還給我，所以決定
      取消這個交易，也才另外約時間要去丙○○的事務所，請丙
      ○○幫忙寫解除契約的相關法律文件，在離開張立業律師事
      務所到前往丙○○律師事務所去撰寫律師函乙的這段期間，
      林國長與我閒聊時很強烈說不買了、要解除合約了、也考
      慮到銀行貸款之類等等，林國長說他沒有足夠的錢去買本
      案房地，所以要繼續成交下去有相當的難度，所以我認為
      我與林國長、自訴人在前往丙○○的律師事務所之前，就已
      經對解除該買賣契約有共識，去丙○○的律師事務所的目的
      就是要寫律師函解除契約，而律師函乙的繕發是我與林國
      長及自訴人一起去找丙○○律師處理，確切委任時間因時間
      久遠已不記得，當天我與林國長先約在丙○○的事務所樓下
      會合再一起上去，自訴人與林國長一起來，在丙○○的律師
      事務所內是林國長、自訴人與丙○○談，我不曉得談論的內
      容，詳細談完當天就寫了律師函乙，因為要寄出四份，我
      在現場，當場就拿給我一份，就沒有再寄給我等語（見原
      審卷㈡第358頁至第364頁），大致相符。
    ⑵99年10月29日之甲案協調會，出席者包括張立業律師、被
      告二人、莊子仁、施慶松、林國長及施慶松之友人吳振豊
      、陳明祥等人；當天林國長表明自訴人為其老婆，認為當
      初以6800萬元成交購買本案房地心有不甘，懷疑受乙○○及
      莊子仁等三人欺騙，因為其原本認知前手交易成本是6300
      萬元，但實際上是5100萬元，覺得買貴了，要求減價、算
      便宜一些等語；施慶松、乙○○及吳振豊均表示若林國長認
      為買貴、不能接受，可以不要買等語；丙○○則請林國長做
      決定，林國長表示於下週一決定、不一定要買等語，故會
      議最後總結為請林國長回去再商量，於下週一正式確定是
      否繼續以6800萬元履約或放棄購買等情，有甲案協調會之
      錄音譯文附卷可稽（見原審卷㈠第178頁至第187頁）。甲
      案協調會之錄音譯文整體內容既與丙○○、乙○○二人前開證
      述內容大致相符，是被告二人辯稱：自訴人係基於其事實
      上配偶林國長所參加甲案協調會之結論，聽取林國長之意
      見而決定不承買本案房地，因而委請丙○○發律師函乙以解
      除買賣契約甲等語，並非全然無據。
    ⑶買賣契約甲第3條及同條附記五約定，第一期款即簽約款為
      100萬元，尾款即交屋款6700萬元，雙方合意於99年9月30
      日為本約最遲交屋尾款日；第7條第⑴、⑵款約定，自訴人
      最遲應於完稅款日起十二個工作日內完成貸款手續，簽約
      後不得藉故推諉或遲延辦理，如融資金額不足，其不足部
      分應由自訴人於支付完稅款同時一次以現金支付；第9條
      第⑴、⑶款約定，若一方違反本約款之義務或不履行時，應
      賠償他方每日按買賣總價萬分之5計算作為逾期賠償金，
      若經他方催告通知日起七日內仍不履行時，他方得逕行解
      除本約；若自訴人違反本約各條款之義務或不履行時，自
      訴人同意乙○○及莊子仁等三人解除本約後沒收已支付之全
      部價款，作為違約賠償金（見原審卷㈠第25頁至第28頁）
      。由上開約定可知，自訴人遲未於99年9月30日前給付尾
      款6700萬元，事實上已經違反其對買賣契約甲之契約義務
      ，依買賣契約甲之約定，乙○○及莊子仁等三人有權每日按
      買賣總價萬分之5計算逾期賠償金及沒收自訴人給付之第
      一期款100萬元。然自訴人於99年9月21日就本案房地向北
      投區農會申貸，經北投區農會於99年9月29日訪價並核定
      貸款金額5300萬元後，自訴人卻遲未辦理後續設定、對保
      及撥款，致申貸作業未完成，自訴人並已領回申請時所提
      出之買賣契約甲契約書等相關資料等情，此有北投區農會
      103年11月28日、104年1月6日之函文暨附件資料在卷可稽
      （見另案民事事件一審卷㈡第8頁至第13頁、第42頁），並
      經證人即北投區農會承辦人員林春益於另案民事事件第一
      審審理時證述在卷可憑（見另案民事事件一審卷㈡第73頁
      至第75頁）。倘若自訴人於甲案協調會後，主觀上有繼續
      履約之意思，豈有於向農會申貸並獲核准後未繼續辦理後
      續撥款作業、積極給付出賣人尾款6700萬元，而任由該買
      賣契約第9條第⑴、⑶款約定給付遲延之逾期賠償金不斷累
      積？此舉顯有違交易常情。
    ⑷又自訴人用以支付買賣契約甲第一期款之100萬元為自訴人
      向乙○○所借得，而自訴人於律師函乙繕發後之99年11月30
      日曾向代書領回原給付之第一期款100萬元之支票，並將
      之交給乙○○兌現之事實，已如前述。苟若自訴人未曾根據
      甲案協調會之結論及委託以律師函乙表示解除契約，則自
      訴人豈有領回其已支付之第一期款100萬元而將之返還乙○
      ○以回復原狀之動作？另乙○○與莊子仁等三人於99年7月5
      日簽訂之和解書，其中第2條約定，若該買賣契約因故未
      完成，由乙○○依相同條件購買莊子仁等三人於本案房地之
      應有部分之事實，有和解書影本在卷可按（見原審卷㈠第1
      40頁至第141頁）。以丙○○為熟知法律之執業律師，若如
      自訴人所述，被告二人有心謀畫承接該買賣契約之條件而
      取得本案房地以獲利，為何於自訴人已經遲延給付尾款之
      情形下，未直接順勢以出賣人之身分，依該買賣契約第9
      條約定行使解約權及沒收所支付之第一期款，反而大費周
      折以違法方式，由丙○○出名假冒委任人名義捏造律師函乙
      ，使眾人周知丙○○參與其中，提供自訴人追究被告二人刑
      事責任之機會，徒增犯罪受刑事處罰之風險，甚至還同意
      自訴人無條件取回該100萬元款項？顯不合常理。是自訴
      人空言律師函乙是丙○○未經其委任授權而擅自杜撰云云，
      實難盡信；反之，被告二人辯稱：自訴人確實有以律師函
      乙表示解除買賣契約甲之意思等語，有所憑據，應非虛妄
      。
  ３．自訴人及自訴代理人雖另指稱：林國長於另案民事事件第一
      審證稱其未曾偕同自訴人前往丙○○的律師事務所委任丙○○
      繕發律師函乙，加上丙○○、乙○○之關係密切，應認被告二
      人所辯不可採信云云。惟查，林國長與自訴人間為事實上
      夫妻關係，買賣契約甲係乙○○與林國長接洽後，由自訴人
      出名簽約購買本案房地，嗣林國長對外宣稱自己為自訴人
      之配偶而參與甲案協調會，均詳如前述，顯見林國長與自
      訴人之關係極為密切，且就買賣契約甲參與甚深，具高度
      利害關係，是其證述之憑信性存有疑義，自不能徒憑其證
      稱並未與前往委任丙○○發律師函乙云云，即遽為不利於被
      告二人之認定。
  ４．自訴人及自訴代理人復指稱：律師函乙上記載發文日期為99
      年11月12日，但林國長於99年11月12日並不在臺灣，足證
      被告二人辯稱受任繕發律師函乙之情節為捏造云云，並提
      出林國長之入出國日期證明書為據（見原審卷㈡第374頁）
      。查上開入出國日期證明書雖可證明林國長於99年11月9
      日至同年月13日出境不在臺灣之事實；然丙○○對此辯稱：
      林國長、自訴人到我的事務所委任我的當天，我是將律師
      函乙寫完後當場印出，交由林國長閱讀，自訴人也在旁，
      後來林國長同意後就郵寄給莊子仁等三人，委任的確切的
      時間因事久已不記得，律師函上記載的日期是否為當天來
      委任的日期不能確定，可能差幾天，而鍵盤數字鍵「2」
      與「5」位置接近，佐以律師函乙交寄郵局之日期為99年1
      1月15日，故該律師函記載發文日期99年11月「12」日，
      也可能是99年11月「15」日之誤繕等語（見原審卷㈡第351
      頁、第418頁、第430頁）；再參諸律師函乙記載速別為「
      速件」，於99年11月15日由郵局收寄，於同年月16日遞交
      張立業律師等情，亦有律師函乙及掛號郵件收件回執影本
      在卷可稽（見原審卷㈡第37頁至第39頁），是丙○○上開辯
      解，尚非無可能，無從僅以律師函乙發文日期之記載與事
      實不符，即逕認該函文內容皆為丙○○明知不實而登載。參
      以自訴人對其為何不是在解除買賣契約甲之情形下，卻可
      順利取回用以支付買賣契約甲之第一期款100萬元，並隨
      即將之返還與乙○○之原因，始終無法交代，則丙○○之前開
      證言應較為可採。
  ５．至自訴人及自訴代理人又指稱：乙○○與莊子仁等三人提出之
      律師函乙格式、字體迥異，疑點重重云云。然細繹上開二
      紙律師函所載內容、段落均相同，僅使用之字體不同（見
      原審卷㈡第37至38頁）。乙○○對此辯稱：我提出的律師函
      乙是丙○○的工作底稿，因時間過很久，我沒有保存丙○○先
      前交付給我的律師函正本，但為了另案民事訴訟需要，我
      就向丙○○索取該份工作底稿，並未要求給予正式函件，可
      能是工作底稿為製作過程之文件，與正式寄出之律師函字
      體有所調整而不同等語（見原審卷㈠第197頁至第198頁）
      ；丙○○亦辯稱：律師函乙為九年前所製作，且我在五年前
      轉換了律師事務所等語（見原審卷㈡第352頁）。是乙○○所
      提出之律師函乙既為事後補印之工作底稿，確有可能因事
      隔多年、因電腦設備更異而影響輸出之字體樣式。況，倘
      被告二人自始即共謀捏造不實之律師函乙，何須刻意製作
      二份不同字體之律師函乙以落人口實，故尚無從僅因乙○○
      及莊子仁等三人各自提出內容相同但字體不同之律師函乙
      ，即遽認被告二人有共同行使業務上登載不實之文書。
  ６．再，自訴人及自訴代理人固提出100至102年度之房屋稅繳稅
      憑據（見原審卷㈡第158頁至第164頁），然臺北市稅捐稽
      徵處於103年5月16日發函認為因本案房地於自訴人完稅後
      未辦理所有權移轉登記，自99年8月起恢復以所有權人名
      義課徵房屋稅之事實，為自訴人所是認（見原審卷㈡第273
      頁），故上開繳稅憑據至多僅能認為因99年度完稅後未辦
      理稅捐繳納名義人變更之程序而已。再參諸自訴人已於99
      年11月30日領回原給付之第一期款100萬元，且於銀行貸
      款核定後未繼續辦理後續設定及撥款，業見前述，加上自
      訴人迄至102年間始提出另案民事訴訟主張契約存續，長
      達三年期間未為任何履行該買賣契約義務或行使權利，顯
      與常情不合，自不能憑上開房屋稅之繳稅單據即認自訴人
      於上開期間仍有繼續履行該買賣契約之意思。
  ７．自訴人及自訴代理人並提出乙○○於另案即本院101年度上訴
      字第994號刑事案件之答辯狀及辯護意旨狀（見原審卷㈠第
      79頁至第80頁、第92頁），主張：丙○○於該案中擔任乙○○
      之辯護人，被告二人以上開書狀自認「本件買賣已向稅捐
      單位繳納稅款，買方仍在等待過戶」之事實；另提出乙○○
      於莊子仁等三人自訴律師函案之答辯一狀（見原審卷㈠第2
      64頁），主張：乙○○自認「甲○○於簽定買賣契約後，已送
      件辦理土地及房屋所有權移轉登記，並已繳納契稅、土地
      增值稅，並向北投農會辦理貸款，事實上是自訴人等（按
      ：指莊子仁等三人）不履行和解書履約之約定，方致事後
      發生諸多爭端」之事實，足見被告二人均明知自訴人仍依
      該買賣契約履行，正在等待過戶而未解約，該律師函內容
      係虛捏不實云云（見原審卷㈠第237頁至第238頁，原審卷㈡
      第402頁至第403頁）。然觀諸乙○○於另案本院101年度上
      訴字第994號刑事案件之答辯狀及辯護意旨狀之內容，係
      針對該案之自訴人即莊子仁等三人指稱該買賣契約之簽訂
      是遭乙○○詐騙、買受人即自訴人無買受真意等情進行答辯
      ，旨在論述99年間自訴人確有買受本案房地之真意，並未
      論及99年10月29日甲案協調會後及99年11月中旬律師函乙
      繕發後之法律關係，是自訴人所指上情，顯有誤會。至於
      自訴人上開節錄乙○○於莊子仁等三人自訴律師函案之答辯
      一狀之內容，亦僅是單純描述99年該買賣契約簽訂後自訴
      人一開始有履行契約之過程，以及乙○○何以與莊子仁等三
      人發生本案房地爭端之起因；但觀諸乙○○於該書狀之其餘
      段落，均始終堅稱律師函乙確為自訴人委任繕發之情事，
      並未自認自訴人於99年11月中旬後有何繼續履約之意思，
      此亦經原審調取上開案件之卷宗查明。是自訴人所援引乙
      ○○上開書狀之文義，顯遭曲解，無從為不利於被告二人之
      認定。
  ８．況另案民事事件之第一審雖不採信律師函乙，認為自訴人並
      未解約，其依民法第226條第1項之規定請求損害賠償為有
      理由，以原審102年度訴字第4848號判決乙○○及莊子仁等
      三人應給付自訴人800萬1625元及其法定遲延利息。惟上
      開民事事件之請求權基礎與證據法則之採認，核與本案刑
      事案件不同，並不能拘束本案之認事用法。且乙○○及莊子
      仁等三人對於另案民事事件之第一審判決不服，提起上訴
      後，業經本院民事庭以104年度重上字第797號判決廢棄原
      審上開部分，並駁回自訴人在第一審之訴，自訴人不服，
      提起上訴後，復經最高法院以107年度台上字第528號判決
      駁回上訴確定等情，有上述各該判決附卷可按（見原審卷
      ㈠第119頁至第139頁、第246頁至第260頁，原審卷㈡第30頁
      至第35頁），由上開判決理由可知，另案民事事件之最後
      事實審，認為買賣契約甲已經自訴人以律師函乙解除之，
      是自訴人自不能以上開另案民事事件之第一審判決作為認
      定本案被告二人有罪之證據。自訴人及自訴代理人雖另提
      出莊子仁等三人自訴律師函案之自訴狀，指稱莊子仁等三
      人亦認為律師函乙為被告二人所虛捏之不實文件云云；然
      莊子仁等三人上開書狀之指述，性質上屬莊子仁等三人基
      於該案自訴人之地位提出合理懷疑，以請求法院依法審判
      ，並非莊子仁等三人有何親見親聞被告二人犯罪之證據，
      且該自訴案件業經莊子仁等三人撤回自訴，未經法院進行
      實質審理，亦為自訴人及自訴代理人所是認（見原審卷㈡
      第274頁），故上開自訴人及自訴代理人所指，尚不足為
      不利於被告二人之認定。
  ９．至於自訴人另主張被告二人具有捏造律師函乙之犯罪動機云
      云，然所指各節均僅係臆測之詞，尚無法憑以為不利於被
      告二人之認定。此外，自訴人所提其餘證據資料（台灣印
      象飯店股份有限公司之公司登記資料、乙○○與莊子仁等三
      人就本案房地爭議之和解書、原審103年度重訴字第505號
      民事判決及該案第二審即104年度重上字第330號民事事件
      之和解筆錄），至多僅能判斷被告二人與台灣印象飯店股
      份有限公司之法律關係，及明瞭乙○○與莊子仁等三人於其
      他民刑事案件達成和解之結果，均不足證明被告二人有何
      共同行使業務上登載不實文書之犯行，自無從逕以此罪責
      相繩。
（二）綜上所述，原判決依自訴人所舉之證據，未能舉證使其形
      成確信被告二人有罪之心證，自訴人指訴被告涉犯共同行
      使業務上登載不實文書罪之犯行，尚屬不能證明，揆諸前
      揭說明，因而為被告二人無罪之諭知，即核無不合。
六、自訴人雖不服原審諭知被告二人無罪之判決，提起上訴，指
    稱：丙○○究竟是否係於99年11月12日以自訴人代理人身份撰
    擬律師函乙為本案極度重要之爭點，而丙○○、乙○○不論於另
    案民事事件或本案，均稱自訴人與林國長係於99年11月12日
    委任丙○○撰擬該律師函，更被列為本案不爭執事項，是縱丙
    ○○嗣後於原審改口證稱可能係99年11月11、12、13日，然不
    管是哪一日，林國長所提入出國日期證明書均明確證明其不
    在國內，在在證明丙○○及乙○○之證詞虛偽。原審逕以林國長
    與自訴人為事實上夫妻，而逕自否定林國長證稱否認曾與自
    訴人一同委任丙○○撰擬律師函乙證述之真實性；事實上自訴
    人並未陷於履約遲延等語。
七、惟按刑事訴訟法第161條第1項規定：檢察官就被告犯罪事實
    ，應負舉證責任，並指出證明之方法。對於其所訴之被告犯
    罪事實，應負提出證據及說服之實質舉證責任，倘所提出之
    證據，不足為被告有罪之積極證明，或其闡明之證明方法，
    無從說服法官以形成被告有罪之心證，基於無罪推定之原則
    ，自應為被告無罪判決之諭知。自訴案件中自訴人與檢察官
    有相同地位，亦負有實質舉證責任，亦見前述。而證據之取
    捨與證據之證明力如何，均屬事實審法院得自由裁量、判斷
    之職權，茍其此項裁量、判斷，並不悖乎通常一般人日常生
    活經驗之定則或論理法則，又於判決內論敘其何以作此判斷
    之心證理由者，即不得任意指摘其為違法。茲原判決已詳敘
    就卷內證據調查之結果，而為綜合判斷、取捨，認不足證明
    被告確有檢察官所指訴之犯行，其得心證的理由已說明甚詳
    ，且所為論斷從形式上觀察，亦難認有違背經驗法則、論理
    法則，或有其他違背法令之情形，自不容任意指為違法。本
    件檢察官起訴書所列證據及卷內訴訟資料，已經本院逐一論
    證，參互審酌，無從獲得有罪之心證，均如前述。自訴人上
    訴意旨，並未提出任何新事證，僅就原審採證及認事再為爭
    執，以自訴人所提出之證據尚難遽認被告二人有何自訴意旨
    所指之共同行使業務上登載不實文書犯行，認上訴意旨核無
    理由，其上訴應予駁回。
據上論斷，應依刑事訴訟法第368條，判決如主文。
中    華    民    國   109    年    2     月    19    日
                  刑事第二十庭  審判長法  官  王復生
                                      法  官  張紹省
                                      法  官  遲中慧
以上正本證明與原本無異。
不得上訴。
                                      書記官  鄭巧青
中    華    民    國    109   年    2     月    19    日